【裁判字號】    99,交聲,1123
【裁判日期】    990528
【裁判案由】    聲明異議
【裁判全文】
臺灣高雄地方法院交通事件裁定        99年度交聲字第1123號
原處分機關  高雄市政府交通局
異  議  人
即受處分人  甲○○
上列受處分人因聲明異議案件，對於高雄市政府交通局99年3 月
24日所為之處分（原處分案號：高市交裁字第裁32-BO0000000號
），聲明異議，本院裁定如下：
    主  文
原處分撤銷。
甲○○汽車駕駛人，駕駛汽車經測試檢定酒精濃度超過規定標準
，處罰鍰新臺幣壹萬伍仟元，吊扣其輕型機器腳踏車駕駛執照拾
貳個月，並施以道路交通安全講習。
    理  由
一、原處分意旨以：異議人即受處分人甲○○於民國97年6 月1
    日凌晨0 時55分許，飲酒後騎乘車牌號碼ZXJ-328 號輕型機
    車，行經高雄市○○路與忠言路口，經警攔檢，測得異議人
    呼氣酒精濃度達每公升0.63毫克，為警製單舉發，嗣由原處
    分機關依道路交通管理處罰條例第35條第1 項第1 款及第24
    條第1 項第2 款之規定，裁處異議人罰鍰新臺幣（下同）45
    ,000元，吊扣駕駛執照12個月，並施以道路交通安全講習等
    語。
二、異議意旨略以：異議人上開違規行為，業經臺灣高雄地方法
    院檢察署檢察官以97年度偵字第15846 號予以緩起訴處分確
    定，異議人已履行緩起訴處分向國庫支付30,000元，原處分
    機關仍為裁罰，依一行為不二罰原則，請求撤銷原處分，依
    法聲明異議等語。
三、經查：
（一）本件異議人酒後駕車因僅有一個交通違規行為，有關處罰
      效果之罰鍰、吊扣駕駛執照、施以道路交通安全講習，與
      該交通違規行為是否存在，均無從分離。法院審理時應先
      確定異議人是否確有交通違規行為存在，再決定原處分機
      關所適用之法律有無錯誤。異議人如已對於原處分之一部
      分聲明異議，法院即應就與違規行為無從分離之罰鍰、吊
      扣駕駛執照、道路交通安全講習等全部處罰效果，併予審
      理，合先敘明。
（二）關於罰鍰部分
    1.按汽車駕駛人，駕駛汽車經測試檢定酒精濃度超過規定標
      準者，處15,000元以上60,000元以下罰鍰，並當場移置保
      管該汽車及吊扣其駕駛執照1 年；因而肇事致人受傷者，
      並吊扣其駕駛執照2 年；致人重傷或死亡者，吊銷其駕駛
      執照，並不得再考領，道路交通管理處罰條例第35條第1
      項第1 款定有明文。次按一行為同時觸犯刑事法律及違反
      行政法上義務規定者，依刑事法律處罰之。但其行為應處
      以其他種類行政罰或得沒入之物而未經法院宣告沒收者，
      亦得裁處之。前項行為如經不起訴處分或為無罪、免訴、
      不受理、不付審理之裁判確定者，得依違反行政法上之義
      務規定裁處之；違反行政法上義務而受罰鍰、沒入或其他
      種類行政罰之處罰時，適用本法。但其他法律有特別規定
      者，從其規定，行政罰法第26條、第1 條分別定有明文。
      而上開道路交通管理處罰條例第35條第1 項第1 款規定，
      係對行為人違反行政法上義務規定之裁處，且該條例關於
      一行為同時觸犯刑事法律及違反行政法上義務規定者，並
      無特別規定，故若汽車駕駛人酒後駕車之行為，經測試檢
      定酒精濃度超過規定標準，而同時涉有刑法第185 條之3
      公共危險罪嫌時，道路交通管理處罰機關除有行政罰法第
      26條第1 項但書得處以其他種類行政罰者之情形，方得裁
      處其他種類行政罰外，關於罰鍰部分，即應依上開行政罰
      法第26條及道路交通管理處罰條例第10條規定移送該管地
      方法院檢察署處理，不得逕依道路交通管理處罰條例第35
      條第1 項第1 款規定，裁處行為人罰鍰之行政罰。
    2.次按被告所犯為死刑、無期徒刑或最輕本刑3 年以上有期
      徒刑以外之罪，檢察官參酌刑法第57條所列事項及公共利
      益之維護，認以緩起訴為適當者，得定1 年以上3 年以下
      之緩起訴期間為緩起訴處分，其期間自緩起訴處分確定之
      日起算，刑事訴訟法第253 條之1 第1 項定有明文。而行
      政罰法第26條已明揭一事不二罰之原則，即應受行政罰之
      行為如經不起訴處分或為無罪、免訴、不受理、不付審理
      之裁判確定者，始得依違反行政法上義務規定裁處之。而
      上開法條規定並未包括緩起訴處分在內，惟緩起訴處分就
      其使被告免於刑事訴追之效果而言，雖與不起訴處分相同
      ，然緩起訴處分另須於一定期間內遵守或履行刑事訴訟法
      第253 條之2 各款所規定之事項，該須遵守或履行之義務
      ，雖需經受處分之被告同意，與刑罰純屬國家刑罰權單方
      之規訓不同，然若有刑事訴訟法第253 條之3 第1 項各款
      情形，檢察官仍得依職權或依告訴人之聲請，將緩起訴處
      分撤銷，故緩起訴處分之性質顯與不起訴處分不完全相同
      ，而仍有處罰之實質。緩起訴之被告依檢察官緩起訴處分
      命令，向國庫支付金錢，係履行檢察官為緩起訴處分命令
      ，性質上自屬於處分金，與罰金均屬向特定之對象繳納具
      有處罰性質之金錢，與罰金為相類之處罰。本於對受處分
      人不利益之規定不得任意擴張解釋之原則，自不得類推適
      用，是受行政罰之行為經緩起訴處分，除有符合行政罰法
      第26 條 第1 項但書之情形外，即不得依違反行政法上之
      義務規定裁處之。
    3.查異議人於97年6 月1 日凌晨0 時55分許，已因飲用酒類
      達不能安全駕駛動力交通工具之程度，仍騎乘車牌號碼ZX
      J-328 號輕型機車，行經高雄市○○路與忠言路口，經警
      攔檢，測得異議人呼氣酒精濃度達每公升0.63毫克，而經
      臺灣高雄地方法院檢察署檢察官以97年度偵字第15846 號
      為緩起訴處分，並命異議人向國庫支付30,000元，異議人
      已繳交緩起訴處分金，緩起訴期間為1 年（97年7 月15日
      至98年7 月14日），緩起訴期間已屆滿而未經撤銷等情，
      此有上開緩起訴處分書、緩起訴處分金收據影本及異議人
      之臺灣高等法院被告前案紀錄表在卷足憑（見院卷第3 至
      4 、6 至7 頁）。異議人以一酒後駕車之行為，同時觸犯
      刑事法律及違反行政法上義務，經檢察官依刑事法律為緩
      起訴處分，異議人並依據該緩起訴處分向國庫支付30,000
      元，該捐款之性質與罰金相類，即無由再依違反行政法上
      義務之規定處罰之。是原處分機關就異議人同一酒後駕車
      之行為，再予裁處罰鍰45,000元，即有違反一事不二罰之
      原則，尚有未洽。惟依94年12月28日修正公布，並自95年
      7 月1 日施行之道路交通管理處罰條例第35條第8 項規定
      ：「……前項（指有酒精濃度超過規定標準而駕駛車輛等
      情形）汽車駕駛人，經裁判確定處以罰金低於本條例第92
      條第3 項所訂最低罰鍰基準規定者，應依本條例裁決繳納
      不足最低罰鍰之部分。」，而依其性質道路交通管理處罰
      條例第35條第8 項應為行政罰法第26條第1 項之特別規定
      ，是本件異議人既已支付30,000元之緩起訴處分金，參照
      上開法文規定，異議人即須補繳該等不足部分之罰鍰即15
      ,000元（計算式為45,000-30,000 ＝15,000），始為適法
      。
（三）關於吊扣駕駛執照12個月部分
    1.按汽車駕駛人飲用酒類後其吐氣所含酒精濃度超過每公升
      0.25毫克者，不得駕車，道路交通安全規則第114 條第2
      款定有明文。又汽車駕駛人，駕駛汽車經測試檢定有酒精
      濃度超過規定標準者，處新臺幣（下同）15,000元以上60
      ,000元以下罰鍰，並當場移置保管其車輛及吊扣其駕駛執
      照1 年，道路交通管理處罰條例第35條第1 項第1 款亦有
      明定。而依同條例第3 條第8 款，汽車包括機器腳踏車在
      內，是有關駕駛機車違規，亦有上開規定之適用。
    2.次按汽車駕駛人，因違反本條例及道路交通安全規則之規
      定，受吊銷駕駛執照處分時，吊銷其持有各級車類之駕駛
      執照，道路交通管理處罰條例第68條定有明文。此規定係
      於94 年12 月14日修正公布，並於95年3 月1 日施行，而
      修正前之道路交通管理處罰條例第68條則係規定「汽車駕
      駛人，因違反本條例及道路交通安全規則之規定，受吊扣
      或吊銷駕駛執照處分時，吊扣或吊銷其持有各級車類之駕
      駛執照」，觀其修法意旨，係以「原條文將違規駕駛人所
      持有之各級車類駕駛執照一併吊扣或吊銷，失之過酷，影
      響人民工作及生活甚鉅」為由，而刪除吊扣駕駛人駕駛執
      照時，應吊扣駕駛人持有各級車類駕駛執照之規定，是依
      現行道路交通管理處罰條例，已無得吊扣駕駛人所持有他
      級駕駛執照之依據存在，從而，於為吊扣駕駛人駕駛執照
      之處分時，自僅得吊扣駕駛人違規時所駕駛該級車類之駕
      駛執照，以限制其繼續駕駛該級車類行駛道路之權利，若
      駕駛人並無該級車類之駕駛執照，即無從執行吊扣駕駛執
      照之處分，而僅係應否依道路交通管理處罰條例第22條第
      1 項規定處罰駕駛人之問題。
    3.查異議人領有較高級之重型機車駕駛執照及小型車普通駕
      駛執照，未領有輕型機車駕駛執照乙節，此有公路監理電
      子閘門證號查詢汽機車駕駛人資料在卷足憑（見院卷第10
      至11頁），又原處分機關上開裁決所載應吊扣之異議人駕
      駛執照，係指異議人之重型機車駕駛執照乙情，亦有本院
      公務電話紀錄查詢表可憑（見院卷第16頁）。本件異議人
      既係駕駛輕型機車違反道路交通管理處罰條例第35條第1
      項第1 款之規定，依前揭說明，僅能吊扣其輕型機車駕駛
      執照12個月，並無得吊扣異議人持有他級駕駛執照之依據
      ，原處分機關以異議人有上開違規行為，裁處吊扣異議人
      之重型機車駕駛執照，難謂係適法之處分。又上開處置方
      式，雖可能產生無照駕駛之駕駛人，反而較有照駕駛之駕
      駛人，得受有無需受吊扣駕駛執照處罰利益之疑慮，然本
      院審酌「行政行為，採取之方法所造成之損害不得與欲達
      成目的之利益顯失均衡」，乃為行政程序法第7 條第3 款
      所明定，而若於上開情形下吊扣駕駛人各級車類之駕駛執
      照，雖可達成完全杜絕駕駛人繼續酒醉駕車之目的，惟亦
      同時造成剝奪駕駛人駕駛各級車類車輛之結果，而如此所
      造成之損害，已與欲達成目的之利益顯失均衡，且與前揭
      道路交通管理處罰條例第68條之修法意旨不相符合，有違
      法律保留原則，於法未合。
（四）關於裁處施以道路交通安全講習部分
      原處分施以道安講習部分，係預防將來再犯危險之管制罰
      ，而有別於前揭針對已發生違規事實科處罰鍰之行政秩序
      罰，屬行政罰法第26條第1 項但書所稱之其他種類行政罰
      ，原處分機關雖不得就該同一違規事實再處以罰鍰，然仍
      得裁處罰鍰以外之行政罰，是原處分機關依道路交通管理
      處罰條例第35條第1 項第1 款、24條第1 項第2 款規定施
      以道路交通安全講習，自無不合。
四、綜上，原處分機關裁處異議人罰鍰45,000之行政罰，關於罰
    鍰30,000元部分，尚有未洽，就不足部分即罰鍰15,000元，
    仍屬適法，又原處分機關裁處異議人吊扣重型機車駕駛執照
    12個月，亦有未合，依法應僅得吊扣其輕型機車駕駛執照12
    個月（至於利用電腦資料處理或於重型機車駕駛執照上註記
    之方式，由主管機關執行處置），另原處分機關裁處施以道
    路交通安全講習部分，於法並無不合，惟原處分既有上述瑕
    疵，自無可維持，應由本院將原處分撤銷，並依道路交通管
    理處罰條例第35條第1 項第1 款、第24條第1 項第2 款之規
    定，自為裁定如主文第2 項所示。
五、據上論斷，應依道路交通案件處理辦法第20條前段，裁定如
    主文。
中    華    民    國    99    年     5    月    28    日
                    交通法庭    法  官  林依蓉
以上正本證明與原本無異。
如不服本裁定，應於裁定送達後5日內，向本院提出抗告狀。
中    華    民    國    99    年    5     月    28    日
                                書記官  許珈綺

司法院資訊處製作；財團法人民間司法改革基金會備份。
